【裁判字號】    94,上易,424
【裁判日期】    950307
【裁判案由】    確認通行權等
【裁判全文】
臺灣高等法院臺中分院民事判決         94年度上易字第424號
上  訴  人  甲○○
訴訟代理人  陳榮昌律師
被  上訴人  乙○○
訴訟代理人  黃勝雄律師
上列當事人間確認通行權存在事件，上訴人對於中華民國94年7
月19日臺灣彰化地方法院第一審判決（94年度訴字第170號），
提起上訴，並為訴之追加（擴張），本院於95年2月21日言詞辯
論終結，茲判決如下：
    主  文
上訴及追加之訴均駁回。
第二審（含追加部分）訴訟費用，由上訴人負擔。
    事實及理由
一、上訴人主張：伊所有彰化縣員林鎮○○段第730地號土地，
    與被上訴人所有同段第699地號土地相鄰，同係民國（下同
    ）64年間由訴外人華成食品廠單一土地之舊址規劃為華成市
    場建築而成，伊於所有及鄰地所有人張金權同意使用之同段
    698號土地上房屋經營佳珍魚丸行，被上訴人所有系爭第699
    地號土地則係建屋當時所留法定空地作為巷路之用，已供公
    眾通行逾30年，有類似公用地役關係之存在，是被上訴人之
    所有權應受限制，不得予以堵塞。上開被上訴人所有巷道土
    地，並為伊依上述相鄰關係、出入華成市場通行所必需，詎
    被上訴人於91年間以訴外人林建明無權占用附圖(三)Ａ、Ｂ部
    分土地擺攤營業為由，訴請林建明拆除地上物交還土地獲勝
    訴判決確定後，反而違反該土地為市○巷道之用途，於附圖
    (一)所示編號A部分土地上設置攤位，而在附圖(一)編號Ａ、Ｂ
    土地之上空，即附圖(二)編號Ａ部分設置鐵皮棚架，並於附圖
    (三)屬伊店舖門口之A部分土地上擺放雜物，Ｂ土地上擺放鐵
    架一座，影響伊之通行，被上訴人所為，自屬違反誠信原則
    及權利之濫用，伊依民法第七百八十七條之規定，自可請求
    被上訴人將上開棚架、鐵架及雜物拆除及清除，將土地無償
    供伊通行等情，爰依民法第七百八十七條規定，提起本件訴
    訟，於原審先就附圖(一)、(二)部分請求，於本院並追加附圖(三)
    部分之請求，求為命被上訴人應將系爭699地號土地內如附
    圖(一)所示Ａ部分0.0021公頃土地上之攤位、Ｂ部分0.0050公
    頃走道上之地上物、附圖(三)所示A部分二平方公尺走道上地
    上物、Ｂ部分二平方公尺土地上之鐵架予以拆除及清除，將
    附圖(二)所示Ａ部分55平方公尺之鐵皮棚架拆除，恢復土地原
    狀，以供伊通行之判決。
二、被上訴人則以：上訴人所有坐落彰化縣員林鎮○○段第730
    地號土地，與伊所有坐落同段第699地號土地，僅有東邊伊
    留做法定空地比率及防火巷兼私設道路之一小部分，即如上
    訴人提出之附圖(一)A所示部分與上訴人之土地相連，其餘則
    均無連接。伊所有土地如附圖(一)A所示部分，地目「建」係
    伊興建房屋時，留做空地比率及防火巷兼部分供人通行之私
    設道路，此經台中高等行政法院90年度訴字第296號判決所
    定，該判決並已確定在案。伊將自有一小部分供人通行，乃
    伊對於自己產權自由處置之行為，上訴人依法不能據此即主
    張其對之有通行權存在。又上訴人所有之土地，其東邊、北
    邊、南邊、西南邊，均有既成之通路聯絡至公路，可謂四通
    八達，通行無阻，且上訴人所有之土地北端西邊與其妻嚴春
    淑所有之697地號土地相連接，亦可通至西邊之博愛路，故
    上訴人所有之土地，並非與公路無適當之聯絡，致不能為通
    常使用之袋地，顯與民法第七百八十七條得以主張通行權之
    規定不合。按系爭土地係緊臨華成市場之西邊之住宅區，不
    屬華成市場之範圍，但因各房屋所有權人均作為店舖使用，
    其內各店舖面前皆設活動攤位，所留通道寬度約3.5公尺，
    即上訴人所經營之魚丸行亦復如此，該通道係市集期間供顧
    客步行或騎乘機車或單車入內買賣，事實上汽車並不能入內
    通行，故該現有通道，並不影響其他各筆土地所有人（包括
    上訴人）之正常使用通行。而如附圖(一)Ｂ部分，伊並無堆放
    物品或商品，所留通道寬度與週邊之商店所留寬度相同在3.
    5公尺以上，人員可通行無阻，尤無阻礙上訴人通行。（上
    訴人所有之土地面寬在4公尺以上，出入自如並無阻礙。）
    此經本院履勘屬實，並有現場相片在卷可稽。又附圖(三)Ａ、
    Ｂ部分原被訴外人林建明無權占有，在其上設攤洗蚵、賣蚵
    ，尚無妨礙通行情事，並經伊訴請林建明撤除攤位、器具，
    交還土地勝訴確定，並強制執行點交伊管業在案，伊收回該
    部分土地後，因恐再被人無權占用，故在其上放置鐵架，保
    持占有狀態，但並未將鐵架釘死，隨時可以輕易移開，惟仍
    留有3.5公尺以上寬度之通道，仍足可供行人通行無阻（包
    括上訴人在內），並無阻礙他人通行之事。該鐵架並無堵住
    上訴人店舖之門口，且上訴人店舖之該部分小門，乃建在他
    人土地上，平常均關著，上訴人並於其前同屬私設巷道部分
    設攤營業，伊之上開鐵架放置位置與上訴人攤位寬度一樣，
    並不妨害通行，以上上訴人均請求予以拆除，依法無據。又
    伊在附圖(一)Ａ、Ｂ二部分之上空所搭建之遮雨棚架，高度達
    3公尺多，並不低於同巷道東側之各店舖所搭設之遮雨棚，
    並無妨礙他人（含上訴人）通行之虞，又該鐵架遮雨棚，縱
    屬違章建築，是否應予拆除，乃屬主管機關之權責行政問題
    ，與上訴人無涉，上訴人無權依民事訴訟途徑請求拆除，上
    訴人此部分之請求，顯屬無理由等語，資為抗辯。
三、原法院審理後，斟酌兩造之主張及攻擊防禦方法之結果，認
    上訴人之訴為無理由，諭知上訴人敗訴之判決。上訴人不服
    ，提起上訴，並為訴之追加（擴張），聲明求為判決：(一)、
    原判決廢棄；(二)、上開廢棄部分，被上訴人應將所有座落彰
    化縣員林鎮○○段第699地號土地內如附圖一所示Ａ部分0.0
    021公頃攤位，Ｂ部分0.0050公頃走道上地上物清除，並將
    上開Ａ、Ｂ部分上如附圖二所示Ａ部分55平方公尺鐵皮棚架
    拆除，恢復土地原狀，以供上訴人通行。(三)被上訴人應將同
    上地號土地內如附圖三所示Ｂ部分2平方公尺鐵架拆除並將
    Ａ部分2平方公尺走道上地上物清除，恢復土地原狀，以供
    上訴人通行；(四)第一、二審訴訟費用由被上訴人負擔。被上
    訴人則答辯聲明求為判決：(一)、上訴（及追加之訴）駁回；
    (二)第二審訴訟費用由上訴人負擔。
四、兩造不爭執事項：
    (一)系爭730地號土地與699地號土地相毗鄰，分別為上訴人與
      被上訴人所有，而699地號土地西側面臨博愛路。
    (二)上開二筆土地均位於彰化縣員林鎮華成市場（傳統市場）
      內，兩造均有建物坐落其上，供作店鋪使用，被上訴人並
      在699地號土地上內如附圖一所示編號Ａ部分土地設置攤
      位，而在Ａ、Ｂ二部分土地上空架設拱形遮雨棚架（最低
      高度396公分）；上訴人先前在730地號土地上如附圖一所
      示編號Ｆ部分設攤販賣魚丸等火鍋食料（佳珍魚丸行），
      其後復在對面729及728地號土地上如附圖一所示編號Ｉ、
      Ｋ部分設攤販賣。
    (三)附圖一所示編號Ｂ、Ｃ、Ｇ、Ｈ及Ｊ部分土地係華成市場
      （兩造店鋪附近）通往博愛路，目前各店鋪前擺置攤位後
      之走道。
    (四)被上訴人在附圖(三)所示Ｂ部分二平方公尺土地上放置鐵架
      一座，其四支腳則插入土地縫隙之內，其寬度與上訴人之
      擺設寬度相同。
五、本件兩造之關鍵爭點，在於：(一)上訴人使用730地號土地是
    否須經699地號土地始能與公路為適宜之聯絡？亦即上訴人
    對被上訴人之土地有否鄰地通行權存在？(二)若有鄰地通行權
    存在，被上訴人在699地號土地上目前之使用現況是否有妨
    礙上訴人之通行權？亦即被上訴人在如附圖(一)所示編號Ａ部
    分土地設置攤位及在Ａ、Ｂ二部分土地上空（最低高度396
    公分）架設遮雨棚架，及在附圖(三)Ａ、Ｂ部分土地上放置鐵
    架及物品，有無妨上訴人之通行？應否予以清除，拆除？
    等項。經查：(一)本件與系爭土地相鄰之全部土地，係於64年
    間由華成食品廠單一土地之舊址規劃為華成市場建築而成，
    當時係將市場內建築房屋所留法定空地均做為巷路，此有上
    訴人所提出內政部營建署89營署建字第19495號函影本在卷
    可參，固堪認系爭699地號土地原供該華成市場公眾通行之
    用。雖依現場依上開情形所留之通路，上訴人所有之730地
    號土地經由南面之巷道往東可達育英路，由西側巷道往北可
    連浮圳路，往南可通萬年路之事實，已據原審法院勘驗現場
    屬實，並有上訴人提出之員林地政事務所土地複丈成果圖在
    卷可稽（見上訴人起訴狀附圖），故被上訴人抗辯上訴人之
    土地非屬袋地乙節，固堪予採取。惟按我國民法關於鄰地通
    行權並不以袋地為必要，即土地雖有其他途徑可聯絡公路，
    但若按其位置、地勢、面積或用途等因素，如未經過特定周
    圍地，將不能為通常之使用，亦應認其有鄰地通行權存在。
    惟上開由該市場建物建築所留法定空地之各該巷道，既供通
    行之用，且上訴人指土地上之建物係作店舖使用，自來依原
    法定空地之規劃巷道使用情形，皆可就近經由毗鄰之699地
    號土地南側巷道通往博愛路以營業，若突然改由南面巷道往
    東接育英路，或由西面巷道向北或南，再繞道至博愛路，將
    造成極度之不便，且依華成市場現狀，699地號土地與南面
    相對之700地號土地間亦留設通道供市場內各商家及不特定
    之民眾往來出入，當無僅排除730地號土地使用者通行之理
    。
    是上訴人主張其所有之730地號土地若未經由699地號土地與
    博愛路相聯絡，將無法為通常之使用，堪予採取。(二)惟華成
    市場係屬傳統市場，其內各店鋪面前及面臨巷道部分皆設活
    動攤位，所留通道寬度幾不超過3公尺（兩造則均稱該法定
    空地之巷道實際供通道之用者，為在3.5公尺寬度之範圍內
    ），即上訴人所經營之魚丸行復如此（如附圖(一)所示Ｇ、Ｊ
    、Ｒ、Ｈ部分，既本院卷第69頁上訴人所提出之現場相片）
    ，而附圖(三)編號Ａ、Ｂ土地北側屬上訴人所有之攤位乃建築
    在訴外人張金枝所有亦屬法定空地之一部之第698號土地之
    上乙節，除有上開相片可證外，亦為上訴人所不爭執，是該
    法定空地巷道在3.5公尺寬度外屬各店舖面臨巷道部分，已
    依例各供擺攤之用，乃為該市場存在之現象，而所餘該通道
    係市集期間供顧客步行或騎乘機車或單車入內買賣，事實上
    汽車並不能入內通行，已經本院履勘現場無訛，並有兩造提
    出之現場照片數幀附卷可憑（見原審法院94年7月5日言詞辯
    論筆錄後附件）。是市○○○○道，平日既非供汽車通行之
    用，各店鋪包括上訴人在內，均在其店鋪前設攤使用有年，
    既不至於影響市場內各筆土地之正常使用，則被上訴人在如
    附圖(一)所示編號Ａ部分設置同一寬度之攤位，自難認即有妨
    礙上訴人通行之情形，再者，被上訴人在附圖(三)所示Ａ、Ｂ
    部分放置之鐵架及物品（依上訴人所提出之相片顯示，實亦
    供擺攤之用，見本院卷第96頁上方之相片），其寬度乃與上
    訴人設在訴外人張金枝所有第698號土地上之攤位齊，上訴
    人所稱被該鐵架堵住之小門，則鐵捲門深閉，共同為攤位之
    一部分，而上訴人上開小門旁之店招牌前土地，則完全暢通
    ，是該附圖(三)Ａ、Ｂ部分土地上之鐵架物品，亦無妨礙上訴
    人通行之情事，上訴人亦不諱言該華成市場內各店舖面前皆
    設有活動攤位之事實，要以被上訴人係在上訴人之店舖前設
    置鐵架及堆置物品，乃有違該市場約定俗成之生態，而有所
    不平而已（見本院卷第118頁辯論意旨狀所載），則所謂上
    開鐵架及物品之放置係妨害其通行云云，乃與事實不符。又
    被上訴人在附圖一所示編Ａ、Ｂ二部分土地上空架設遮雨棚
    架，衡其高度達三公尺多，並不低於同巷道東側之各店鋪所
    搭設之棚架，並無妨礙鄰地通行之虞。況且，該棚架係被上
    訴人與南面700地號土地之業主共同搭設成一體，整體棚架
    接連固定於巷道南、北兩側之建物上，籠罩在附圖一所示Ａ
    、Ｂ、Ｃ、Ｄ土地上空，而上訴人目前除使用730地號土地
    外，復在Ｈ、Ｉ、Ｊ及Ｋ土地上使用，當無Ｃ、Ｄ上空之棚
    架不影響其通行，而僅附圖(一)Ａ、Ｂ上空之棚架妨礙其通行
    之理，(三)上訴人雖稱系爭華成市場內屬法定空地之巷道，於
    建築之初，原規劃為通道之用，且已供公眾通行之用達三十
    年以上，已具類似公用地役權之關係，依最高法院84年台上
    字第2153號裁判意旨所揭法旨，所有權人使用土地之權利即
    應予以限制，不得予以堵塞云云（但上訴人復陳稱其非依公
    用地役權之法律關係主張權利云云）。按，公用地役關係之
    對象，係不特定之公眾，且亦不以有供役地與需役地之存在
    為必要，其本質乃係一公法關係，與私法上地役權之性質不
    同。而民事訴訟法則係當事人得向法院訴請以判決保護其私
    法之權利，故當事人不得本於公用地役關係，於民事訴訟請
    求土地所有人不得有妨害其通行之行為，如認被告使用系爭
    土地有妨害公共利益或安全，僅得請求地方政府以公權力加
    以排除，如有爭議應循行政爭訟程序處理之（最高法院86
    年度台上字第2622號判決要旨參照）。故縱認上開由法定空
    地所形成之巷道因供公眾通行，已具公用地役權之關係，上
    訴人亦無從據於民事法院訴請被上訴人拆除地上物。況依該
    市場內攤位之設置及通道長期使用運作所生之現象，乃實際
    於法定空地之巷道屬店舖面臨巷道部分設攤，而僅餘約3.5
    公尺寬度為道路之用，即其間有通行之關係，亦僅止於該
    3.5公尺寬度之範圍內而已。基此，被上訴人在法定空地3.5
    公尺寬度外之店舖週圍設攤擺物之行為，亦無權利濫用或所
    有權之行使有違誠信原則之可言，上訴人指其上開所為係權
    利之濫用及違背誠信原則，認應予以阻止，而據以訴求，亦
    屬無據。(四)又被上訴人前曾係基於土地所有權人之地位，行
    使物上請求權，起訴請求排除上訴人越界非供通行使用之占
    用，經原法院另案判決勝訴確定在案（彰化地方法院員林簡
    易庭91年度員簡字第165號、92年度簡上字第60號），但上
    訴人僅對被上訴人之土地享有鄰地通行權，於其通行權未受
    妨礙之情形，不得基於鄰地通行權人之地位，為與物上請求
    權相同內容之主張，附此敘明。
六、綜上所述，上訴人主張其土地須由經由被上訴人之土地通行
    ，始能為正常使用，固屬有據，但依被上訴人目前使用系爭
    土地之現狀，並無妨礙上訴人鄰地通行權之行使。則上訴人
    請求被上訴人應將其所有如附圖一所示編號Ａ部分及編號Ｂ
    部分土地上之地上物清除，並將附圖二所示Ａ部分土地上之
    鐵皮棚架拆除，及將附圖(三)所示Ａ、Ｂ部分之鐵架物品拆除
    及清除，將土地恢復原狀，以供其通行，即為無理由，應予
    駁回。原審因而就其在原審請求部分，予以判決駁回，並駁
    回其假執行之聲請，依法並無不合，上訴意旨仍執詞，指摘
    原判決不當，聲明求予廢棄改判，並於本院為訴之追加，請
    求判命被上訴人拆除附圖(三)Ａ、Ｂ部分之鐵架及物品，將該
    部分土地供其通行，均無理由，皆予駁回。
七、據上論結，本件上訴及追加之訴，均無理由，依民事訴訟法
    第四百四十九條第一項、第七十八條，判決如主文。
中    華    民    國    95    年    3     月    7     日
                      民事第五庭審判長法  官  陳滿賢
                                      法  官  古金男
                                      法  官  朱  樑
以上正本係照原本作成。
兩造均不得上訴。
                                      書記官  陳俞豪
中    華    民    國    95    年    3     月    14    日
                                                      Ｈ


司法院資訊處製作；財團法人民間司法改革基金會備份。
